【裁判字號】    89,簡上,274
【裁判日期】    891103
【裁判案由】    回復原狀
【裁判全文】
臺灣高雄地方法院民事判決  八十九年度簡上字第二七四號
    上  訴  人  甲○○
    被上訴人    戊○○○
                丙○○○
    兼右二人共同
    訴訟代理人  乙○○○  住高.
右當事人間請求回復原狀事件，上訴人對於中華民國八十九年六月十三日本院八十九
年度鳳簡字第一七八號第一審判決提起上訴，本院判決如左：
    主  文
原判決關於命上訴人應將坐落高雄縣大寮鄉○○段三六二號如附圖所示Ａ部分土地內
鋼筋除去，將土地回復原狀後，返還予被上訴人戊○○○、丙○○○、乙○○○部分
，及該部分假執行之宣告，暨訴訟費用之裁判均廢棄。
原判決關於命上訴人給付被上訴人戊○○○、丙○○○、乙○○○給付超過新台幣壹
萬貳仟佰元及自民國八十九年二月二十五日起至返還上開土地之日止，按月給付被
上訴人戊○○○、丙○○○、乙○○○新台幣壹佰陸拾肆元部分，及該部分假執行之
宣告，暨訴訴費用之裁判均廢棄。
其餘上訴駁回。
第一、二審訴訟費用由被上訴人負擔七分之六，餘由上訴人負擔。
    事  實
甲、上訴人方面：
一、聲明：
（一）原判決不利於上訴人部分廢棄，被上訴人在第一審之訴駁回。
（二）第一、二審訴訟費用均由被上訴人負擔。
二、陳述：除與原審判決書所載者相同茲予引用外，補稱：
（一）民國七十九年間被上訴人乙○○○增建其後方之廚房及衛浴設備，而在此之前
      上訴人尚未興建圍牆，是因當時購買土地時原地主張簡新義曾告訴人上訴人以
      系爭土地上之水溝為雙方之界址，故因張簡新義的說詞致兩造均誤認系爭土地
      上之水溝是雙方土地之界址，是上訴人始在水溝之土地上興建圍牆，用以促使
      雙方在使用土地時能不要逾越，上訴人並無故意占用被上訴人土地之意。民國
      八十三年大寮鄉土地全部辦理重測，經高雄縣政府重測結果確定上訴人確實占
      用被上訴人土地，上訴人即在八十三年得知占用位置之後拆除七十九年建造之
      圍牆，當時於圍牆拆除後雖遺有外露之鋼筋，但對於該鋼筋上訴人又請人將之
      押平於水泥處用以避免造成被上訴人之困擾，應不致影響被上訴人對該土地之
      利用。原審所稱混凝土未清除部分，顯然是故意刁難，因系爭舖設水泥之土地
      早在八十三年拆除圍牆後就交還被上訴人，被上訴人亦使用迄今，是系爭水泥
      地之舖設於交還後僅帶給被上訴人利益，並無任何不利之情形，此從被上訴人
      之訴之聲明並未訴請挖除系爭土地之水泥地即可知悉，惟原審竟然以未清除地
      上鋼筋及混凝土而為計算不當得利之基礎，是上訴人是否亦得以被上訴人接受
      上訴人交還之水泥地，因該水泥地為上訴人所鋪，且舖設平坦、光滑適於使用
      而認為被上訴人就該部分亦有不當得利。
（二）自上開圍牆被拆除後，被上訴人從未提及鋼筋影響其土地利用之事，直至八十
      九年九月二日，被上訴人稱上訴人大門口之柱子有有占到伊之土地，雙方才前
      往大寮鄉公所申請調解，約定若經測量之結果，該柱子有占到被上訴人之土地
      ，上訴人即將占用部分拆除並負擔測量費，若未占到，則由被上訴人負擔測量
      費，後來測量結果，該柱子有占到被上訴人土地之一部份，上訴人已將之拆除
      ，並請調解委員前去確認，後來調解委員通知被上訴人來寫和解書時，被上訴
      人即不願出面，故兩造和解事實上未成立，上訴人自無須支付該四千元之測量
      費。
（三）本件上訴人事實上占用到被上訴人之土地僅為該柱子10*15公分之部分，其他
      部分早就拆除，而鋼筋之部分經審判長諭知，上訴人亦於八十九年八月十六日
      雇工挖除鋼筋並填平水泥，故本件被上訴人所受之損失實甚為微小，原審判命
      上訴人給付不當得利之損害及給付測量費，實有未洽。
三、證據：援用原審之立證方法，另提出現場照片二幀、大寮鄉調解委員會調解筆錄
    影本二份，並聲請傳訊證人丁○○○。
乙、被上訴人方面：
一、聲明：求為判決駁回上訴，第二審訴訟費用由上訴人負擔。
二、陳述：除與原審判決書所載者相同茲予引用外，補稱：上訴人之圍牆占用我的土
    地，經重測後發現才拆除，但現在仍有鋼筋沒有拆，影響我的出入，所以才聲請
    調解委員會調解，又該鋼筋業經被上訴人雇工於八十九年八月十六日拆除，上訴
    人占用之柱子亦已經拆除。
三、證據：援用原審之立證方法。
    理      由
一、被上訴人起訴主張：坐落高雄縣大寮鄉○○段三六二號土地為被上訴人乙○○○
    、戊○○○與丙○○○所共有，上訴人甲○○於同地段三五六地號土地興建房屋
    ，與被上訴人毗鄰而居，詎上訴人竟於民國七十五年間越界興建圍牆，而占用被
    上訴人等所有如附圖所示Ａ部分之土地，經被上訴人屢次抗議，上訴人均不置理
    ，被上訴人乙○○○與上訴人乃於八十八年九月二日在高雄縣大寮鄉調解委員會
    進行調解，約定若測量後上訴人圍牆有占到被上訴人土地，則上訴人需負擔測量
    費用，若未占用，則由被上訴人負擔測量費用，後經聲請地政機關測量之結果，
    確定上訴人之圍牆確有占用被上訴人之土地，上訴人始將該圍牆拆除，惟仍遺有
    鋼筋裸露於水泥地表層，致土地不平，並未回復原狀，且上訴人亦拒不給付聲請
    測量費用，為此依民法第七百六十七條之規定，訴請上訴人拆除如附圖所示斜線
    部分土地之內鋼筋，將土地回復原狀返還予被上訴人，並依不當得利之法律關係
    請求上訴人賠償相當於租金之利益共計新台幣（下同）七萬二千元及自起訴狀繕
    本送達翌日起至清償日止按月給付被上訴人五百元，被上訴人乙○○○並依兩造
    之約定請求上訴人給付測量費四千元。上訴人則以：上訴人係在民國七十九年間
    才興建圍牆，於八十三年重測後知悉占用被上訴人之土地即拆除之，所遺留之鋼
    筋亦押平於水泥內，並未影響被上訴人對該土地之利用，況上訴人目前亦依法院
    之指示將鋼筋挖除，故原審判命上訴人回復原狀並返還系爭土地，且須支付被上
    訴人不當得利之損害金，顯無所據；又上訴人與被上訴乙○○○於八十八年九月
    二日前往調解，乃因被上訴人指稱上訴人大門之柱子占用到被上訴人之土地而要
    求測量，當時上訴人有同意若測量結果確有占用，則由上訴人負擔測量費，此後
    上訴人已依測量結果將柱子部分拆除，惟被上訴人乙○○○並未再前往調解委員
    會寫和解書，故兩造和解並未成立，上訴人自無須支付被上訴人乙○○○測量費
    。
二、被上訴人主張坐落高雄縣大寮鄉○○段三六二號土地為被上訴人乙○○○、戊○○○與丙○○○所共有，上訴人甲○○於同地段三五六地號土地興建房屋，與被
    上訴人毗鄰而居，而上訴人竟越界興建圍牆，占用被上訴人等所有如附圖所示Ａ
    部分之土地面積為十三點三七平方公尺，嗣雖經上訴人拆除圍牆，仍遺留有鋼筋
    未挖除，並未回復原狀等情，業據被上訴人於原審時提出土地登記謄本一份、高
    雄縣鳳山地政事務所地籍圖謄本一份、複丈成果圖一份為證，且經原審依職權履
    勘現場製有堪驗筆錄且攝有現場照片二幀並函請地政機關勘測後繪製複丈成果圖
    附卷可稽，堪信為實。上訴人雖辯稱早已於八十三年間將該圍牆拆除，所遺留鋼
    筋並不影響被上訴人對該土地之利用云云，惟觀諸原審卷附之現場照片顯示，被
    上訴人將圍牆拆除後，仍遺留有鋼筋多支裸露於地面，不論此鋼筋有無影響被上
    訴人對土地之利用，上訴人當時並未將土地回復原狀交還予被上訴人等實毋庸置
    疑，是則原審判令上訴人應將系爭如附圖所示Ａ部分土地內之鋼筋拆除，將土地
    返還予被上訴人，於法並無違誤。惟經本院於本案訴訟進行中曉諭上訴人後，上
    訴人已於八十九年八月十六日雇工挖除鋼筋並填平水泥，此情為被上訴人所不否
    認，並有照片四幀附卷可稽，故自八十九年八月十六日起，上訴人已將系爭土地
    回復原狀返還被上訴人，被上訴人所主張所有物被占用或所有權被妨害之事實已
    不復存在，其依物上請求權之法律關係請求被上訴人拆除鋼筋返還系爭土地，應
    屬無理由，上訴意旨就此部分指摘原判決不當，求予廢棄改判，為有理由。
三、按無法律上原因而受利益，致他人受損害者，應返還其利益。雖有法律上原因，
    而其後已不存在者，亦同，民法第一百七十九條定有明文，故其得請求之範圍，
    應以對方所受之利益為度。本件上訴人無權占有被上訴人之土地，可能獲得相當
    於租金之利益，為社會通常之觀念（最高法院六十一年臺上字第一六九五號判例
    參照) ，故被上訴人本可基於不當得利之法律關係請求上訴人賠償相當於租金之
    損害。又城市地方房屋之租金，以不超過土地及建築改良物申報總價額年息百分
    之十為限，並為租用基地建築房所準用，土地法第九十七條第一項、第一百零五
    條分別定有明文，所謂土地總價額，係以法定地價為準，土地法施行法第二十五
    條定有明，而法定地價，依土地法第一百四十八條規定，係土地所有人依該法規
    定所申報之地價，此計收租金之規定，於損害賠償事件雖非當然一體適用，然未
    嘗不可據為計算賠償之標準。又所謂年息百分之十為限，乃指基地租金之最高限
    額而言，並非必須照申報價額年息百分之十計算之，且尚須斟酌基地之位置，工
    商繁榮程度、使用人利用基地之經濟價值、所受利益，彼等關係及社會感情等情
    事，以為決定。查系爭土地坐落高雄縣大寮鄉○○段三六二號，於八十六年七月
    間之申報地價均為每平方公尺一千八百四十元，有土地登記謄本附原審卷可憑，
    而該土地位於兩造所有相毗鄰之房屋之間，被上訴人並未作何利用等情，業經本
    院履勘現場製有勘驗筆錄可按。本院審酌系爭土地所在位置，及系爭土地利用之
    情形，並參考上訴人早已拆除圍牆僅係未清除鋼筋等一切情狀，認為上訴人就占
    用系爭土地所受相當於租金之利益，以按公告地價年息百分之五計算為相當，亦
    即每年金額一千二百三十元（計算式：13.37*1840*0.05=1230，元以下四捨五入
    ），被上訴人請求以土地公告現值一萬二千元為基準計算該土地之價值並不適當
    。查本件被上訴人雖一再主張上訴人自七十五年間即興建圍牆無權占用系爭土地
    ，然此情為上訴人堅決否認，上訴人並辯稱係自七十九年間始興建圍牆，而被上
    訴人對其所主張興建圍牆時間此點有利於己之事實又無法舉證以實其說，自難認
    其主張為可採，爰採用上訴人之辯解認定上訴人興建圍牆占用之時間為七十九年
    間。準此，自上訴人於七十九年間興建圍牆占用系爭如附圖所示Ａ部分之土地開
    始，至上訴人於八十九年八月十六日止將鋼筋挖除、回復原狀返還系爭土地予被
    上訴人止，至多僅為十年之時間，故被上訴人可以請求之金額僅為一萬二千三百
    元（1230 *10=12300），從而，被上訴人等依不當得利之法律關係，請求上訴人
    給付一萬二千三百元相當於不當得利之損害金，於法自屬有理，應予准許，逾此
    部份之請求，為無理由，應予駁回，又因上訴人目前並無占用上訴人系爭土地之
    情事，且本院亦將損害金之部分算至上訴人清除鋼筋之日止，已如前述，故被上
    訴人請求按月給付損害金部分，於法亦屬無據，亦應駁回，原審就超過上開應准
    許部分，為上訴人敗訴之判決，並為假執行之宣告，自有未洽，上訴意旨就此部
    分指摘原判決不當，求予廢棄改判，亦為有理。至於上開應准許部分，原審判命
    上訴人給付，並為假執行之宣告，核無違誤，上訴意旨，就此部分，仍執陳詞，
    指摘原判決不當，求予廢棄，為無理由，應駁回其上訴。
四、上訴人與被上訴人乙○○○於八十八年九月二日前往高雄縣大寮鄉調解委員會調
    解之原因，乃因被上訴人乙○○○指稱上訴人大門口之柱子有占用到伊所有之三
    六二號土地，乃前往調解委員會調解聲請測量，當時上訴人同意若測量結果確有
    占用被上訴人乙○○○之土地，則由上訴人負擔測量費用，嗣經測量結果確有占
    用，上訴人已將占用部分之柱子拆除等情，不惟據上訴人自陳在卷，並經證人丁○○○於本院審理時到庭證述明確，且有八十八年九月二日調解筆錄及照片附原
    審卷可稽。準此，被上訴人所稱當時係因上訴人圍牆占用土地始聲請調解一節，
    雖與事實不符，然雙方仍係為占用土地情事始前往聲請調解並請求測量，且上訴
    人亦同意以測量結果決定測量費用之負擔，雖測量後被上訴人乙○○○不願再前
    往調解委員會簽立和解書，然此對上訴人先前同意負擔測量費用之約定並不生影
    響，本件測量之結果既確定上訴人大門之柱子確有占用到被上訴人之土地，而測
    量費用為四千元，亦有規費收據附原審卷可查，故被上訴人乙○○○依據雙方之
    約定，請求上訴人負擔此部份之測量費，自屬有理，原審就此部分為被上訴人乙○○○勝訴之判決，亦屬適當，上訴意旨指摘此部份判決不當，求予廢棄，為無
    理由，應駁回此部份之上訴。
五、據上論結，本件上訴為一部有理由、一部無理由，依民事訴訟法第四百三十六條
    之一第三項、第四百五十條、第四百四十九條第一項、第七十九條但書、第八十
    五條第一項，判決如主文
中      華      民      國    八十九    年    十一    月      三      日
                              臺灣高雄地方法院民事庭
~B審判長法官
~B法      官
~B法      官
右為正本係照原本作成。
本判決不得上訴。
如不服本判決，應於判決送達後二十日內向本院提出上訴狀並表明上訴理由，如於本判決宣示後送達前提
起上訴者，應判決送達後十日內補提上訴理由書（須附繕本）。
中      華      民      國    八十九    年    十一    月      三      日


司法院資訊處製作；財團法人民間司法改革基金會備份。
